臺灣臺南地方法院新市簡易庭民事簡易判決  
110年度新簡字第545號
原      告  胡李玉蘭
            胡博翔  
共      同
訴訟代理人  洪梅芬律師
            涂欣成律師
            王紹雲律師
            李政儒律師
被      告  黃烱賓  

上列當事人間請求拆除地上物等事件，經本院於民國111年5月20
日言詞辯論終結，判決如下：
    主      文
被告應將坐落臺南市○○區○○段000地號土地上，如附圖即臺南市
新化地政事務所民國111年4月21日土地複丈成果圖所示編號A部
分，面積0.47平方公尺之屋簷拆除，並將該部分土地返還原告。
被告應給付原告新臺幣29元，及自民國110年4月28日起至清償日
止，按週年利率百分之5計算之利息，暨自民國110年4月27日起
至返還前項土地之日止，按月給付原告新臺幣1元。
訴訟費用新臺幣5,800元由被告負擔。
本判決原告勝訴部分得假執行。但被告以新臺幣7,144元為原告
預供擔保，得免為假執行。
原告其餘之訴及假執行之聲請均駁回。
    事實及理由
一、原告起訴主張：
  ㈠原告共有坐落臺南市○○區○○段000地號土地（應有部分各2分
    之1，下稱系爭土地），而被告所有之同段340建號建物即門
    牌號碼臺南市○○區○○里○○○00號房屋（下稱系爭房屋）之屋
    頂屋簷有越界占用原告共有系爭土地如臺南市新化地政事務
    所民國111年4月21日土地複丈成果圖（下稱附圖）所示編號
    A部分，面積0.47平方公尺之土地，經原告請求被告拆除該
    越界部分，被告未予拆除，無權占用系爭土地迄今，原告自
    得依民法第767條之規定，請求被告將系爭房屋之屋簷越界
    部分拆除。
  ㈡被告無權占用系爭土地，乃無法律上原因受有使用系爭土地
    之利益，並致原告受有無法使用系爭土地之損害，故依民法
    第179條規定，請求被告給付相當於租金之不當得利。又系
    爭土地110年1月之公告現值為每平方公尺新臺幣（下同）15
    ,200元，依年息10％計算，被告占用系爭土地所受有之利益
    每月為418元，被告起訴前占用系爭土地之期間為108年5月3
    0日起至110年3月31日，共22個月，以每月租金418元計算，
    原告得向被告請求起訴前相當於租金之不當得利9,196元。
    且被告迄今仍無權占用系爭土地，故請求被告自起訴後至返
    還占用之系爭土地之日止，按月給付原告418元。
  ㈢並聲明：
　⒈如主文第1項所示。
　⒉被告應給付原告9,196元，及自起訴狀送達之日起至返還系爭
    土地之日止，按月給付原告418元，暨按週年利率5％計算之
    利息。
　⒊願供擔保，請准宣告假執行。
二、被告則辯以：
　　系爭房屋係伊的前手蓋的，前經臺南市土木技師公會鑑定越
    界部分不多，原告也有越界，希望不拆除，改以金錢補償或
    是購買越界部分。並聲明：原告之訴駁回。
三、本院得心證之理由：
  ㈠按所有人對於無權占有或侵奪其所有物者，得請求返還之。
    對於妨害其所有權者，得請求除去之，民法第767條第1項前
    段、中段定有明文。而當事人主張有利於己之事實者，就其
    事實負舉證之責任，民事訴訟法第277條前段亦有明文。又
    以無權占有為原因，請求返還土地者，占有人對土地所有權
    存在之事實無爭執，而僅以非無權占有為抗辯者，土地所有
    權人對其土地被無權占有之事實無舉證責任，占有人自應就
    其取得占有係有正當權源之事實證明之（最高法院85年度台
    上字第1120號裁判要旨參照）。經查：系爭土地為原告所共
    有，應有部分各2分之1，被告所有系爭房屋之屋簷越界占用
    系爭土地上空如附圖所示編號A部分，面積0.47平方公尺等
    情，有土地登記第一類謄本、建物登記第一類謄本、地籍圖
    謄本、臺南市土木技師公會（108）南土技字第1223號鑑定
    報告書在卷可稽（新司簡調卷第17-21、31-72、91-93頁）
    ，並經本院於111年2月22日會同兩造及臺南市新化地政事務
    所人員履勘現場，並製有勘驗筆錄、現場照片及附圖在卷可
    按（本院卷第51-53、59頁），且為兩造所不爭執，此部分
    事實堪以認定。依前開說明，被告就系爭房屋之屋簷占用系
    爭土地（面積0.47平方公尺），並未就其占用系爭土地部分
    提出有何正當權源之證據，是原告請求被告拆除系爭土地上
    如附圖所示編號A部分，面積0.47平方公尺之系爭房屋屋簷
    ，並返還占用之系爭土地予原告，為有理由，應予准許。
  ㈡又無法律上之原因而受利益，致他人受損害者，應返還其利
    益，民法第179條定有明文。而依不當得利之法則請求返還
    不當得利，以無法律上之原因而受利益，致他人受有損害為
    其要件，故其得請求返還之範圍，應以對方所受之利益為度
    ，非以請求人所受損害若干為準，無權占有他人土地，可能
    獲得相當於租金之利益為社會通常之觀念（最高法院61年台
    上字第1695號判例意旨參照）。再按城市地方房屋之租金，
    以不超過土地及其建築物申報總價年息百分之10為限，土地
    法第97條第1項定有明文；另土地法第105條復規定，同法第
    97條之規定，於租用基地建築房屋準用之，是建築基地（即
    土地）之租金，亦按土地申報地價年息百分之10為限。惟此
    年息百分之10為限，乃指基地租金之最高限額而言，非謂所
    有租賃基地之租金必須照申報價額年息百分之10計算之，尚
    須斟酌基地之位置，工商繁榮程度、使用人利用基地之經濟
    價值、所受利益，彼等關係及社會感情等情事以為決定。經
    查：
　⒈被告所有系爭房屋之屋簷無權占用系爭土地如附圖所示編號A
    部分，面積為0.47平方公尺，已如前述，而被告係於108年5
    月30日因買賣而登記為系爭房屋之所有權人，則應自該日起
    即屬無權占有系爭土地而獲得相當於租金之利益，致原告受
    有損害。是原告依民法第179條，請求被告給付自占用之日
    即108年5月30日起至交還土地之日止，相當於租金之利益，
    自屬有據。
　⒉而系爭房屋之屋簷占用面積為0.47平方公尺，系爭土地位於
    臺南市善化區胡厝段，使用分區為鄉村區，使用地類別為乙
    種建築用地，周遭多為住宅，商業活動不盛，有土地登記第
    一類謄本在卷可稽，是本院審酌系爭土地所在之位置、工商
    繁榮程度及被告僅占用系爭土地之上空，並未影響原告就系
    爭土地平面之日常利用等情，認按系爭土地申報地價年息2％
    計算，應為允洽，原告以系爭土地公告現值年息10％核算，
    於法尚有未合。又系爭土地109年1月申報地價為每平方公尺
    1,680元，有土地登記第一類謄本附卷可憑，故原告得請求
    被告自買受系爭房屋之日即108年5月30日起至起訴前即110
    年3月29日（見新司簡調卷第13頁民事起訴狀上本院收文戳
    章）止，所獲相當於租金之不當得利為29元【計算式：1,68
    0×0.47×2％×(1+10/12)＝29(小數點以下四捨五入)】，另系爭
    房屋之屋簷迄今仍占用系爭土地，故原告請求被告自起訴狀
    送達之日即110年4月27日（見新司簡調卷第99頁送達證書）
    起至返還系爭土地之日止，按月給付原告相當於租金之利益
    1元【計算式：1,680×0.47×2％÷12＝1(小數點以下四捨五入)
    】，亦屬有據；逾此範圍之請求，尚屬無據。
  ㈢末按給付無確定期限者，債務人於債權人得請求給付時，經
    其催告而未為給付，自受催告時起，負遲延責任。其經債權
    人起訴而送達訴狀，或依督促程序送達支付命令，或為其他
    相類之行為者，與催告有同一之效力；遲延之債務，以支付
    金錢為標的者，債權人得請求依法定利率計算之遲延利息；
    應付利息之債務，其利率未經約定，亦無法律可據者，週年
    利率為百分之5，民法第229條第2項、第233條第1項前段、
    第203條分別定有明文。本件原告請求被告給付相當於租金
    之不當得利，並未定有給付之期限，原告請求自起訴狀送達
    翌日即110年4月28日起至清償日止，按週年利率5％計算之遲
    延利息，應屬有據；逾此範圍，則屬無據。
四、綜上，原告依民法第767條之規定，請求被告應將系爭房屋
    如附圖所示編號A之屋簷部分（面積0.47平方公尺）拆除，
    並將該部分土地返還原告；及依不當得利之法律關係，請求
    被告給付原告29元，及自110年4月28日起至清償日止，按週
    年利率5％計算之利息，暨自110年4月27日起至返還系爭土地
    之日止，按月給付原告1元，為有理由，應予准許；逾此範
    圍之請求，為無理由，應予駁回。
五、按各當事人一部勝訴、一部敗訴者，其訴訟費用，由法院酌
    量情形，命兩造以比例分擔或命一造負擔，或命兩造各自負
    擔其支出之訴訟費用；法院為終局判決時，應依職權為訴訟
    費用之裁判，民事訴訟法第79條、第87條第1項分別定有明
    文。查本件訴訟費用為5,800元（即第一審裁判費1,000元、
    複丈費及建物測量費4,800元），爰依上開規定確定訴訟費
    用之負擔如主文第3項所示。
六、本判決原告勝訴部分，係就民事訴訟法第427條規定適用簡
    易程序所為被告敗訴之判決，依同法第436條第2項準用第38
    9條第1項第3款規定，應依職權宣告假執行。原告就此部分
    聲明願供擔保聲請宣告假執行，核無必要；另依同法第392
    條第2項規定，依職權宣告被告如為原告預供擔保後，得免
    為假執行。至原告敗訴部分，其假執行之聲請失所附麗，應
    予駁回。
七、結論：本件原告之訴為一部有理由、一部無理由。爰依民事
    訴訟法第436條第2項、第79條、第87條第1項、第389條第1
    項第3款、第392條第2項，判決如主文。　
中　　華　　民　　國　　111 　年　　6 　　月　　9 　　日
                    新市簡易庭  法  官  曾仁勇
以上正本係照原本作成。
如不服本判決，應於判決送達後20日內，向本院提出上訴狀並表
明上訴理由，如於本判決宣示後送達前提起上訴者，應於判決送
達後20日內補提上訴理由書（須附繕本）。
如委任律師提起上訴者，應一併繳納上訴審裁判費。
中　　華　　民　　國　　111 　年　　6 　　月　　9 　　日
                                書記官  吳佩芬